高雄高等行政法院判決
111年度監簡上字第17號
上  訴  人  鄭國棟                                     

被 上訴 人  法務部矯正署臺南監獄

代  表  人  莊能杰              
上列當事人間假釋事件，上訴人對於中華民國111年4月6日臺灣
臺南地方法院110年度監簡字第18號行政訴訟判決，提起上訴，
本院判決如下：
    主  文
原判決廢棄，發回臺灣臺南地方法院行政訴訟庭。
    理  由
一、上訴人前因殺人罪，經法院判處有期徒刑6年9月確定（下稱
    第1犯），於民國77年10月5日執行完畢。再於79年12月30日
    犯中華民國刑法（下稱刑法）第271條第2項殺人未遂罪，且
    為最輕本刑5年以上有期徒刑之罪之累犯，經法院判處有期
    徒刑7年（下稱第2犯）；嗣經85年2月23日假釋，復於假釋
    期間違反保護管束應遵守事項，情節重大，經法務部於88年
    3月25日撤銷假釋在案，而殘餘刑3年2月1日，於91年9月30
    日縮短刑期執行完畢。之後接續執行前因違反毒品危害防治
    條例案件、槍砲彈藥刀械管制條例案件及恐嚇取財罪，經法
    院合併定其應執行之刑為有期徒刑4年8月，並於94年12月29
    日因縮短刑期假釋付保護管束出監，迨至96年1月5日始因假
    釋付保護管束期滿且未經撤銷假釋，而視為執行完畢。詎原
    告於85年底收受並持有他人交付具殺傷力之制式手槍及子彈
    ，於98年3月持之違犯殺人及殺人未遂罪後，與他人共同繼
    續持有未經許可制式手槍罪之行為至98年4月16日始遭警查
    獲，經法院就上訴人前揭犯罪行為，判決主刑部分共同犯非
    法持有手槍罪（下稱槍砲罪），判處有期徒刑5年8月，併科
    罰金刑；犯殺人未遂罪，累犯，處有期徒刑5年2月；犯殺人
    罪，累犯，處有期徒刑16年；並就主刑部分定應執行有期徒
    刑24年8月，併科罰金刑。嗣又因上訴人另案偽造文書罪，
    而經法院合併定應執行有期徒刑24年9月，現於被上訴人監
    獄執行中。經被上訴人調查上訴人是否符合假釋規定，並以
    110年11月10日南監教字第11006007070號函（下稱被上訴人
    110年11月10日函）知上訴人，因其所犯槍砲罪是第2犯重罪
    累犯執行完畢後，5年內故意再犯之第3犯重罪，符合刑法第
    77條第2項第2款之規定而不適用假釋。上訴人不服，提起申
    訴，經被上訴人110年申字第16號申訴決定駁回（下稱申訴
    決定）。上訴人仍不服，提起行政訴訟，經臺灣臺南地方法
    院（下稱原審法院）以111年8月6日110年度監簡字第18號行
    政訴訟判決（下稱原判決）駁回其訴。上訴人仍未甘服，遂
    提起本件上訴。
二、上訴人起訴主張及訴之聲明、被上訴人於原審之答辯及聲明
    、原判決理由，均引用原判決書所載。
三、上訴意旨略以：
  ㈠原判決納入95年7月1日修法前上訴人之累犯紀錄，而認定上
    訴人適用修法後不得假釋之三振條款，顯有判決違背法令之
    處：
　　⒈三振條款之立法既係為讓屢犯重罪之人，剝奪其假釋權利
      ，則對於修法前之累犯受刑人一併納入，是否能達令其不
      敢再犯或嚴加處罰之立法目的，實有疑義。故依刑法第2
      條從舊從輕、法不溯及既往原則，上訴人於修法前所犯之
      重罪，實不得作為假釋判斷之依據。
　　⒉原判決以立法裁量為由，納入上訴人修法前之累犯紀錄，
      卻未於理由欄內詳述原因，顯有判決理由不備之違法。況
      立法亦有違憲之虞，原審應聲請釋憲，而非僅憑一語略過
      ，漠視人民權利之保障。
　㈡「重罪累三犯」之規定，將第3犯被宣告無期徒刑者，不適用
    刑法第77條第2項第2款規定而得假釋；反之，若被法院判處
    有期徒刑者，卻因該條款規定而不得假釋，形成「較輕判決
    尚不得假釋，較重者已經得以假釋」之差別失衡現象，顯違
    背司法院釋字第202號「受有期徒刑之合併執行而有悛悔實
    據者，其假釋條件不應較無期徒刑為嚴」之解釋意旨，而有
    違憲之虞。
　㈢又司法院釋字第796號解釋之多數意見認為，於考量一律撤銷
    假釋是否合憲時，應依受假釋人之人身是否仍適合社會生活
    ，亦即是否違背假釋之初衷為判斷，方能平衡假釋目的與受
    假釋人之人身自由保障。由此可知，原判決就三振條款之適
    用，並未考量上訴人之情狀，而一律不得假釋，顯有違憲之
    虞。
四、本院之判斷：
　㈠按行政訴訟法第251條第2項規定：「最高行政法院調查高等
    行政法院判決有無違背法令，不受上訴理由之拘束。」此規
    定依同法第236條之2第3項規定，於簡易訴訟程序之上訴準
    用之。本件原判決有如後所述違背法令之情，雖上訴理由未
    予論及，惟正確適用法規乃法院之職權，本院自不受上訴理
    由之拘束，得予以審認，合先指明。
　㈡對監獄處分或管理措施可能提起之訴訟類型：
    按108年12月17日修正、109年1月15日公布、109年7月15日
    施行之監獄行刑法，就受刑人對於監獄處分或其他管理措施
    不服，明定其申訴及行政訴訟之救濟途徑，包括第93條第1
    項規定：「受刑人因監獄行刑有下列情形之一者，得以書面
    或言詞向監獄提起申訴：一、不服監獄所為影響其個人權益
    之處分或管理措施。二、因監獄對其依本法請求之事件，拒
    絕其請求或於2個月內不依其請求作成決定，認為其權利或
    法律上利益受損害。三、因監獄行刑之公法上原因發生之財
    產給付爭議。」第110條第1項規定：「受刑人與監督機關間
    ，因監獄行刑有第93條第1項各款情事，得以書面向監督機
    關提起申訴，……」第111條第2項規定：「受刑人依本法提起
    申訴而不服其決定者，應向監獄所在地之地方法院行政訴訟
    庭提起下列各款訴訟：一、認為監獄處分逾越達成監獄行刑
    目的所必要之範圍，而不法侵害其憲法所保障之基本權利且
    非顯屬輕微者，得提起撤銷訴訟。二、認為前款處分違法，
    因已執行而無回復原狀可能或已消滅，有即受確認判決之法
    律上利益者，得提起確認處分違法之訴訟。其認為前款處分
    無效，有即受確認判決之法律上利益者，得提起確認處分無
    效之訴訟。三、因監獄對其依本法請求之事件，拒絕其請求
    或未於2個月內依其請求作成決定，認為其權利或法律上利
    益受損害，或因監獄行刑之公法上原因發生財產上給付之爭
    議，得提起給付訴訟。就監獄之管理措施認為逾越達成監獄
    行刑目的所必要之範圍，而不法侵害其憲法所保障之基本權
    利且非顯屬輕微者，亦同。」可知受刑人對於監獄處分及非
    屬行政處分性質之其他管理措施，向監督機關提起申訴而不
    服其決定後，即得提起行政訴訟尋求法院救濟，其訴訟類型
    除「撤銷訴訟」外，仍不排除「課予義務訴訟」、「確認訴
    訟」及「一般給付訴訟」等類型。
　㈢訴訟類型之選擇未明瞭、不完足或選擇錯誤時，應由審判長
    行使闡明權：
    按行政訴訟法第105條第1項規定：「起訴，應以訴狀表明下
    列各款事項，提出於行政法院為之：一、當事人。二、起訴
    之聲明。三、訴訟標的及其原因事實。」第125條第3項規定
    ：「審判長應向當事人發問或告知，令其陳述事實、聲明證
    據，或為其他必要之聲明及陳述；其所聲明或陳述有不明瞭
    或不完足者，應令其敘明或補充之。」而上開規定，依同法
    第231條第1項及第236條規定，於簡易訴訟程序，除「起訴
    及其他期日外之聲明或陳述，概得以言詞為之」外，均仍適
    用之。我國行政訴訟採取處分權主義，就具體事件是否請求
    法律救濟以及請求之範圍如何，取決於當事人之主觀意願。
    基此，行政法院須受當事人聲明之拘束，以為訴訟標的之決
    定。所謂「聲明」乃當事人請求法院為如何裁判之意思表示
    ，其內容必須具體、明確；因行政訴訟法設有各種不同之訴
    訟類型，其選擇涉及當事人之主張及請求裁判之目的，倘當
    事人之聲明或陳述有不完足或不明瞭，致訴訟類型不明時，
    依行政訴訟法第125條第3項規定行使，審判長應向當事人發
    問或告知，令當事人敘明或補充之，以利選擇正確之訴訟類
    型，俾訴訟目的之達成。惟審判長行使上開闡明權後，就訴
    之聲明及訴訟類型之選擇，仍應由當事人自行決定，而非由
    法院逕自替其決定並變更，又行政法院之判決僅得以當事人
    聲明之範圍為限，不得反於其意思，就當事人未經聲明之事
    項為判決，否則即屬違反行政訴訟法第218條準用民事訴訟
    法第388條所規定「除別有規定外，法院不得就當事人未聲
    明之事項為判決」之違法訴外裁判。
　㈣本件上訴人於原審提起之訴訟類型是否正確仍待闡明：
    1.查上訴人係於99年9月24日入被上訴人監獄服刑，被上訴
      人依行刑累進處遇條例第11條、同條例施行細則第3條及
      第8條規定，於其新入監辦理新收調查時，即透過刑案系
      統查詢上訴人前科紀錄，調查其是否符合刑法第77條第2
      項第2款重罪累犯不得假釋之情形，並以110年11月10日函
      通知上訴人係再犯槍砲罪宣告刑有期徒刑5年8月，符合刑
      法第77條第2項第2款重罪累犯不得假釋之規定，有被上訴
      人110年11月10日函在卷可稽（參見原審卷第57頁）。上
      訴人不服被上訴人110年11月10日函而於同年月16日提起
      申訴，遭被上訴人以申訴無理由而決定駁回後，爰向原審
      提起本件行政訴訟，並為起訴聲明：撤銷申訴決定（原審
      卷第15、37頁），有上訴人申訴書、申訴決定及起訴狀在
      卷可稽（參見原審卷第17至18頁、第59至61頁、第15、37
      頁）。
    ⒉再者，依監獄行刑法第111條第2項規定，受刑人對監獄處
      分及其他管理措施，經依法向監督機關提起申訴而不服其
      決定，除得提起撤銷訴訟外，自不排除課予義務訴訟、確
      認訴訟及一般給付訴訟等類型，已如前述。本件上訴人有
      關其所犯罪刑是否符合刑法第77條第2項第2款重罪累犯不
      得假釋規定之爭議，實涉假釋要件中「受徒刑之執行完畢
      」「5年以內故意再犯最輕本刑為5年以上有期徒刑之罪者
      」之認定，此為被上訴人辦理上訴人新收調查時，所為「
      重罪累犯不得假釋」之調查及核算作業，以為監獄管理及
      累進處遇之基礎。被上訴人並將上訴人所犯罪刑係符合刑
      法第77條第2項第2款重罪累犯不得假釋規定之情形，以11
      0年11月10日函通知上訴人，然其尚非以被上訴人之決定
      而直接對外發生法律效力，性質上應屬非行政處分之其他
      管理措施。上訴人不服而提出申訴，其申訴標的應可理解
      為對於被上訴人110年11月10日函有關上訴人符合重罪累
      犯不得假釋管理措施所為之爭議。而對於非屬行政處分之
      其他管理措施，亦有撤銷訴訟以外之其他訴訟類型得擇為
      請求救濟，例如以一般給付訴訟除去逾越達成監獄行刑目
      的所必要之管理措施。
    ⒊查本件上訴人起訴之聲明，僅為訴請撤銷申訴決定，然於
      原審111年3月23日言詞辯論筆錄及原判決關於上訴人之聲
      明卻記載：「撤銷原處分（管理措施）及申訴決定。」（
      原審卷第85、104頁），則上訴人提起本件訴訟之程序標
      的究竟為何？又對於原判決所謂原處分（管理措施）之真
      意為何？是否係指被上訴人110年11月10日函有關上訴人
      符合重罪累犯不得假釋之管理措施所為之爭議？惟何以認
      定該管理措施係為行政處分？皆未見原判決於理由中交待
      ，且顯有事實不明情事。又上訴人如何可經由司法救濟恢
      復假釋之權益？應正確擇用之行政訴訟類型為何？亦均未
      經原審法院審判長闡明，原判決逕以原處分（管理措施）
      及申訴決定無違法，駁回上訴人之訴，容有未洽。顯難認
      原審已依行政訴訟法第125條規定行使闡明權，令上訴人
      敘明或補充其聲明，以利選擇正確之訴訟類型，復就上訴
      人未於原審聲明之事項為判決，構成訴外裁判，均有判決
      不適用法規之違背法令情事。
五、綜上所述，原判決既有如上述之違背法令，且其違法情事已
    影響判決結論，雖未為上訴理由所指摘，然原判決仍屬無可
    維持，上訴意旨求予廢棄，即有理由。又事涉上訴人於原審
    訴之聲明、訴訟類型之選擇及原審闡明權之行使，本院無從
    逕為判斷，爰將原判決廢棄，發回由原審法院另為審理後，
    更為適法之裁判。　　
六、結論：本件上訴為有理由。
中　　華　　民　　國　　111 　年　　7 　　月　　29　　日
             高雄高等行政法院第三庭
                         審判長法官　蘇　秋　津  
                               法官　孫　奇　芳  
                               法官　黃　堯　讚
以上正本係照原本作成。
不得上訴。
中　　華　　民　　國　　111 　年　　7 　　月　　29　　日

                              書記官　江　如　青